臺灣台中地方法院民事裁定　九十一年度聲字第七二二號
　　聲　請　人　甲○○
右聲請人聲請保全證據，本院裁定如左：
聲請駁回。
聲請程序費用由聲請人負擔。
一、按民事訴訟法第三百六十八條所定之證據保全，乃指證據有滅失或礙難使用之虞
　　，或經他造同意，或就確定事、物之現狀有法律上利益並有必要時，在訴訟未繫
　　屬，或雖已繫屬尚未達於調查證據程序前，法院預為調查之謂。證據保全之目的
　　在於防止證據之滅失，或難以使用，或現狀之改變，致影響裁判之正確，苟證據
　　得於本案或相關之他案　(無論刑事案件或民事事件)調查證據程序中為調查或已
　　為調查，訴訟當事人自可於該案調查證據程序中聲請調查或以調查之結果引為證
　　據即可，而無保全證據之必要。
二、本件聲請人聲請意旨略以：證人莊汝貴以聲請人於民國九十年四月十六日在佛教
　　慈濟基金會三十五週年慶中，現身口述印證，由釋證嚴法師傳述多年，在花蓮縣
　　鳳林鄉莊姓醫師診所，所發生引以為慈濟歷史第一頁之「原住民小產婦的一灘血
　　」故事，涉嫌妨害其名譽，對聲請人提起自訴，現由台灣花蓮地方法院以九十年
　　度自字第三０號妨害名譽案件審理中。惟依行政院衛生署豐原醫院 (下稱豐原醫
　　院) 函所示，證人莊汝貴實際上有「無法言語表達」、「四肢呈攣縮難以行動」
　　、「對於口頭命令如舉手、握拳無法配合執行」、「意識不完全清楚」等情形，
　　顯無意思能力決定提起自訴或為任何事實上及法律上之陳述。然其自訴代理人提
　　出診斷書三件，以證明九十年八月二日及同年十一月八日證人莊汝貴可以用舉手
　　回答問題，及同年十一月二十二日可以舉手點頭回答問題，但未證明證人莊汝貴
　　曾經為提起自訴之事實上及法律上之陳述；另該自訴案件無論自訴狀、自訴補充
　　理由　(一)、(二)狀、刑事陳報狀所載事實上及法律上之陳述，均非單純是非題
　　，殊難想像證人能以舉手或點頭作前揭事實上及法律上之陳述；況證人早年因腦
　　中風在慈濟醫院治療，出院後曾面見證嚴法師表達感恩之意，同時捐贈新台幣十
　　萬元，何以突然於喪失意思能力之際，竟對聲請人提起自訴？為恐係他人假證人
　　之名義提起前開自訴，以侵害聲請人名譽，而應負回復名譽之侵權行為損害賠償
　　責任，復為避免他人利用證人無意思能力之際提起附帶民事訴訟請求損害賠償，
　　爰有儘速訊問並勘驗無意思能力或意思能力並不穩定之證人以保全證據必要，且
　　因究係何人主導提起前開自訴尚未確定，故無法指定他造當事人。為此爰依民事
　　訴訟法保全證據之規定，聲請前往證人莊汝貴之住所，訊問莊汝貴有無對聲請人
　　提起自訴？五十五年間其所開設醫院住院保證金之金額為何？並勘驗證人能否以
　　點頭或舉手之方式為相同於該案自訴狀、自訴補充理由　(一)、(二)狀、刑事陳
　　報狀所載事實上及法律上之陳述云云。
三、本院查：聲請人聲請保全證據之目的，雖陳稱係為恐他人假證人莊汝貴之名義提
　　起前開自訴，以侵害聲請人名譽，而應負回復名譽之侵權行為損害賠償責任，復
　　為避免他人利用證人無意思能力之際提起附帶民事訴訟請求損害賠償，而預作保
　　全云云，惟聲人請人聲請訊問並對之勘驗之證人莊汝貴，曾於九十年七月二十六
　　日，以聲請人於九十年四月十六日在佛教慈濟基金會三十五週年慶中，現身口述
　　印證，由釋證嚴法師傳述多年，在花蓮縣鳳林鄉莊姓醫師診所，所發生引以為慈
　　濟歷史第一頁之「原住民小產婦的一灘血」故事，涉嫌妨害其名譽，對聲請人提
　　起自訴，該案現仍由台灣花蓮地方法院以九十年度自字第三０號妨害名譽案件審
　　理中，此據聲請人陳明，並有聲請人提出之自訴狀、自訴補充理由　(一)、(二)
　　狀、刑事陳報狀　(均影本)各一件可稽；另於該案審理中，該案兩造業已就證人
　　莊汝貴　(即自訴人)之意思是否清楚而有自訴能力？該自訴案件之提起是否確實
　　出自其意思？發生程序上爭執並進行攻防，此觀諸原告提出之自訴補充理由 (一
　　) 、(二)狀、刑事陳報狀即明，而該案承審法官已發函豐原醫院進行調查，經該
　　醫院函覆稱：「二、莊汝貴先生病情如下：(一)莊先生於九十年九月十三日由家
　　屬帶至本院開立證明書，莊先生過去因腦中風而接受氣管造口術；(二)、九十年
　　九月十三日所見為莊先生因為氣管造口而無法言語表達，四肢呈攣縮難以行動，
　　對於口頭命令如舉手、握拳無法配合執行，對痛的刺激則有反應，此為評估意識
　　中運動功能為五分 (滿分六分，為對口頭命令能配合執行)即意識不完全清楚；(
　　三) 、莊先生家屬聲稱其平常對口頭命令有反應，由於老人家久病亦受情緒睡眠
　　等影響，而故意不與醫師配合，影響意識的判斷，故目前只能說【當時意識不完
　　全清楚】，倘需進一步確認，建議貴院派員擇時會同病人至本院再次鑑定」等語
　　，此有聲請人提出之豐原醫院九十年十月十六日　(九十)豐醫字第五二三七號函
　　影本一件可憑。是證人莊汝貴既係前開刑事案件自訴聲請人妨害名譽之自訴人，
　　證人莊汝貴之意思是否清楚而有自訴能力？該自訴案件之提起是否確實出自其意
　　思？攸關該自訴案件之合法與否；另莊汝貴於五十五年間其所開設醫院住院保證
　　金之金額為何？亦係聲請人所涉誹謗罪成立與否之重要事證，均屬該自訴案件所
　　應調查之事項，亦係聲請人在該案可聲請調查者，則在該自訴案件審理迄今超逾
　　十月，該案兩造亦已就該程序上事項進行攻防，該案承審法官並已對證人莊汝貴
　　之精神狀態進行調查，聲請人聲請訊問及勘驗之事項復均未超脫該案應調查之範
　　圍，且將來縱有聲請人所指稱之民事訴訟　(附帶民事訴訟)提起，該自訴案件之
　　調查結果亦可引為證據之情形下，應無再聲請證據保全之必要。揆諸前揭說明，
　　聲請人之聲請為無理由，應予駁回。
四、依民事訴訟法第九十五條、第七十八條裁定如主文。
中　　　華　　　民　　　國　　九十一　　年　　　六　　　月　　　五　　　日
                                    臺灣臺中地方法院民事第一庭
~B法　　　官　劉長宜
右為正本係照原本作成
如對本裁定抗告應於送達後十日內向本院提出抗告狀
中　　　華　　　民　　　國　　九十一　　年　　    　　　月　　　  　　　日
~B法院書記官　田秀珍
